【裁判字號】    91,上易,96
【裁判日期】    920107
【裁判案由】    侵權行為損害賠償
【裁判全文】
臺灣高等法院臺南分院民事判決  九十一年度上易字第九六號  ｅ
      上  訴  人  乙○○○○○.
      被 上 訴人  甲  ○  ○.
右當事人間請求侵權行為損害賠償事件，上訴人對於中華民國九十一年一月十四日台
灣台南地方法院第一審判決（八十九年訴字第一四五九號）提起上訴，本院判決如左
：
      主      文
原判決關於駁回上訴人後開第二項之訴部分，及其訴訟費用之裁判廢棄。
被上訴人應再給付上訴人新台幣貳拾伍萬捌仟零捌拾陸元，及自八十八年九月十七日
起，至清償日止，按週年利率百分之五計算之利息。
其餘上訴駁回。
第一（確定部分除外）、二審訴訟費用，由被上訴人負擔四分之一，餘由上訴人負擔
。
      事      實
甲、上訴人方面：
一、聲明：求為判決：
  (一)原判決關於駁回被上訴人應給付上訴人超過新台幣十一萬八千二百六十一元及其
    法定利息部分之訴暨命上訴人負擔該部分訴訟費用之裁判均廢棄。
  (二)右廢棄部分被上訴人應再給付上訴人新台幣八十六萬五千七百八十三元，暨自八
    十八年九月十七日起至清償日止，按週年利率百分之五計算之利息。
  (三)右第一項第一審廢棄部分及第二審訴訟費用均由被上訴人負擔。
二、陳述：除與原判決記載相同者，予以引用之外，補稱：
  (一)工作損失部分：
    查上訴人「因本件車禍而造成骨盤骨折，且使其雙側下肢之活動受限，則難謂上
    訴人能再受僱於與其原來所從事或有搬重之相同或類似工作，是上訴人就此喪失
    減少其百分之三十勞動能力所受之『損害』，即無異於使其無法再從事原來之工
    作，是上訴人因本件車禍喪失或減少勞動能力所受之『損害』，即應為無法從事
    原來工作之損害等情」，並經原審認定「堪信為真實」（參照原判決書第十二頁
    第八行末起）；而民法第一百九十三條亦規定加害人對該喪失或減少勞動能者須
    賠償「損害」，而該「損害」之計算，依民法「完全填補損害」原則，即須依被
    害人實際因此所受之損害而為計算，自非以其減少勞動能力之比例或以保險之理
    賠計算作為標準，否則，無異違背民法損害賠償之「完全填補損害」原則，是原
    判決既如前述業已認上訴人已減少勞動能力百分之三十所受之「損害」，即無異
    於使其無法再從事原來之工作，且上訴人亦因本件車禍而無法上班並離職，則上
    訴人請求自其因本件車禍出院後至九十年十二月十七日，其無法從事原來之工作
    所受之損害，每月受有一萬七千元之損失，並加總其住院其間喪失勞動能利之損
    害，合計計算至少受有五十二萬九千二百六十七元之損害，即應有理由。
  (二)關於減少勞動能力之損害部分：
    查原審以上訴人「因本件車禍所減損之勞動能力為百分之三十」，而認定上訴人
    「僅能請求減損勞動能力之損害賠償為其原來薪資百分之三十」云云（參原判決
    書第十三頁第十行末起）；惟業如前述，民法第一百九十三條所規定者係「損害
    」之賠償，是此「損害」自應以其減少勞動能力後所受之「實際」損害為何以為
    計算，始能符合「損害完全填補」原則，而非以減少勞動能力之比例如何，作為
    其實際之損害；況民法亦非如原審之計算而規定其損害之計算方式，是原審依前
    揭認定計算，即有未洽。茲上訴人因本件車禍而造成骨盤骨折，且雙側下肢之活
    動受限，而無法再受僱於原來之工作，且身有殘障之情形，在經濟不景氣之環境
    下，亦無法再找到新工作，則上訴人認其損害即為無法從事原來工作之損害，即
    每月一萬七千元之損失，並僅請求以每月所受損害之一半即八千五百元計算，而
    依霍夫曼計算法扣除中間利息後請求其自九十年十二月十七日之翌日至退休年齡
    ，計減少勞動能力之損害額為一百九十九萬九千二百九十九元整〔8500（月薪之
    一半）×235.00000000（係以年４個月計，即四百個月之霍夫曼係數）+85800
    ×10÷30天×（235.00000000-000.00000000）=0000000.96+1060.84=0000000，
    小數點以下四捨五入〕，自應有理由；況縱原審之認定上訴人得請求者為每月五
    千一百元，並以年計算霍夫曼係數，記載其計算式為：「5100×19.00000000+51
    00×0.36＝101704」（參原判決書第十三頁倒數第五行起），惟原審竟忘記將五
    千一百元乘上十二個月（即一年所受之損害），再乘上總計三十三年之霍夫曼係
    數，而直接即以每月之損害五千一百元乘上三十三年之霍夫曼係數，其認定及計
    算即均有違誤。
  (三)精神損害損害部份：
    查原審認定上訴人因本件車禍受有頸部、骨盤之傷害，影響上訴人彎腰曲伸及搬
    重，並認定受有減少勞動能力百分之三十，而綜合兩造之收入，認上訴人就此精
    神慰藉金之部分僅得請求十萬元；惟查上訴人係六十四年次，依八十九年台閩地
    區簡易生命表，其平均餘命至少還有五十二年，上訴人每年約可得精神慰藉金一
    千九百二十三元，若再除以每年三百六十五天，則對於上訴人前揭之痛苦，每天
    僅約有五元之慰藉賠償，此金額只可買幾顆小糖果，還買不到一隻冰棒，足徵原
    審對該精神慰藉金之認定確屬偏低，是上訴人請求七十萬元，一天折合約三十五
    元，實尚屬不為過。
  (四)綜上並加計關於原判決所認定之醫藥費一萬九千九百八十六元之部分（參原判決
    書第十頁第一行至第三行），合計上訴人之損害至少有三百二十八萬零一百四十
    六元（29980+21600+529267+0000000+700000=0000000)，茲以原審所認定之上訴
    人應負過失責任百分之三十計算，則原告自得請求九十八萬四千零四十四元（00
    00000×30%＝984043.8，小數點以下四捨五入），是於原審所認定之被上訴人應
    給付上訴人十一萬八千二百六十一元暨其法定利息外，被上訴人即應再給付上訴
    人八十六萬五千七百八十三元暨其法定利息（000000-000000=865783）。
三、證據：援用第一審所提證據。
乙、被上訴人方面：被上訴人經合法通知，始終未到庭，故無任何之聲明及陳述。
丙、本院方面：依職權向：
  (一)台灣台南地方法院檢察署函調該署八十八年度偵字第八七五一號被告甲○○過失
    傷害案全卷。
  (二)財團法人奇美醫院函查上訴人陳淑雅（病歷號碼：00000000、身份證：
    Ｚ000000000號）於民國八十八年五月十三日因車禍至院急診並住院治
    療，於同年月二十一日出院。依其所受傷害，需休養多少時日才能恢復原來工作
    （從事搬運書籍職業）。
      理      由
一、被上訴人經合法通知，未於最後言詞辯論期日到場，核無民事訴訟法第三百八十
    六條所列各款情形，依上訴人之聲請，由其一造辯論而為判決。
二、本件上訴人起訴主張被上訴人於八十八年五月十三日十二時四十五分許，駕駛車
    號ＦＢ－七三九九自用小客車，沿台南市○○路行駛，由東往西方向行駛，途經
    大智街與保安路交岔路口之閃光黃燈時，理應注意車輛行駛時，駕駛人應注意車
    前狀況，隨時採取必要之安全措施，並減速慢行，注意安全，小心通過。而依當
    時天侯晴、無障礙、視距良好等情形，又無不能注意之情事，竟疏於注意，於通
    過上開交岔路口時，過失撞及由上訴人陳淑雅所騎乘由永華路右轉大智街由南向
    北車號ＶＨＦ－四六三號之機車前輪處，致陳淑雅人車倒地後，受有骨盤、頭部
    之傷害，爰依侵權行為法則請求被告賠償醫療費用二萬九千九百八十元、喪失或
    減少勞動能力之損失：五十二萬九千二百六十七元及一百九十九萬九千二百九十
    九元、精神慰藉金部份七十萬元、機車毀損二千六百二十五元等情。〔按上訴人
    （即原告）起訴請求被上訴人應給一百六十四萬一千三百八十六元，暨自起訴狀
    繕本送達翌日起至清償日止，按年利率百分之五計算之利息，原審僅判准被上訴
    人應給付上訴人十一萬八千二百六十一元，及自民國八十八年九月十七日起至清
    償日止，按週年利率百分之五計算之利息，上訴人起餘之訴則駁回。本件被上訴
    人就其敗訴部分未提起上訴，故原審判決上開敗訴部分即告確定。又上訴人就其
    敗訴部分其中一部分不服，並聲明原判決關於駁回被上訴人應付上訴人超過十一
    萬八千二百六十一元及其法定利息部分之訴暨命上訴人負擔該部分訴訟費用之裁
    判均廢棄，又廢棄部分被上訴人應再給付上訴人八十六萬五千七百八十三元，暨
    自八十八年九月十七日起至清償日止按週年利率百分之五計算之利息，因此，本
    件就以此部分為審理範圍，合先敘明。〕
三、按車輛行駛時，駕駛人應注意車前狀況，隨時採取必要之安全措施。道路交通安
    全規則第九十四條第三項定有明文；經過閃光黃燈之交岔路口，應減速慢行，注
    意安全，小心通過。道路交通標誌標線號誌設置規則第二百十一條第一項第一款
    亦有明文。經查上訴人主張被上訴人於八十八年五月十三日十二時四十五分許，
    駕駛車號ＦＢ－七三九九自用小客車，沿台南市○○路行駛，由東往西方向行駛
    ，途經大智街與保安路交岔路口之閃光黃燈時，理應注意車輛行駛時，駕駛人應
    注意車前狀況，隨時採取必要之安全措施，並減速慢行，注意安全，小心通過。
    而依當時天侯晴、無障礙、視距良好等情形，又無不能注意之情事，竟疏於注意
    ，於通過上開交岔路口時，過失撞及由上訴人陳淑雅所騎乘由永華路右轉大智街
    由南向北車號ＶＨＦ－四六三號之機車前輪處，致陳淑雅人車倒地後，受有骨盤
    、頭部傷害之事實，業據提出起訴書及診斷證明書各壹件為憑，復為被上訴人所
    不爭執，且台灣省台南區車輛行車事故鑑定委員會及臺灣省車輛行車事故覆議鑑
    定委員會鑑定結果亦認定「陳淑雅（指上訴人）駕駛輕機車，行經設有閃光紅燈
    號誌之交岔路口，支線道車未讓幹線道車先行，為肇事主因，甲○○（指被上訴
    人）駕駛小客車，行經設有閃光黃燈號誌之交岔路口，未減速慢行，未注意車前
    狀況，為肇事次因」等語（參本院刑事八十八年度交易字第二八五號卷附該二委
    員會八十八年十一月十六日南鑑字第八八一一四五號及八十九年三月二十七日府
    覆議字第八八二０七０號鑑定意見書），堪信上訴人主張被上訴人駕駛有過失且
    與被害人之受傷間有相當因果關係為真實。
四、審酌上訴人之各項請求如次：
（一）關於醫藥費部分：
      按因故意或過失不法侵害他人權利者，負害賠償責任，民法第一百八十四條第
      一項前段定有明文。上訴人主張因本件車禍支付醫療費用計貳萬玖仟玖佰捌拾
      元，業據提出收據陸張及門診費申請表為憑，堪信為真實，應予准許。
（二）工作損失部分：
    1.按因故意或過失，不法侵害他人之權利者，負損害賠償責任。損害賠償，除法
      律另有規定或契約另有訂定外，應以填補債權人所受損害及所失利益為限。依
      通常情形，或依已定之計劃、設備或其他特別情事，可得預期之利益，視為所
      失利益。民法第一百八十四條第一項前段、第二百十六條第一項、第二項分別
      定有明文。本件上訴人因被上訴人之侵權行為受有上開傷害，致無法工作，其
      因此所受之損害，自應由被上訴人負責賠償。
    2.上訴人主張在受傷前任職於超群用品社擔任圖書事務，整理圖書進出貨，並須
      搬運書冊，嗣因本件車禍致受有頸部、骨盤等傷害，影響上訴人彎腰曲伸及搬
      重，而當時又時逢圖書之「大月」（台語，即生意熱絡期），致上訴人無法繼
      續從事原來之工作，而上訴人當每月薪資為一萬六千元，全勤一千元，每年薪
      資所得為二十四萬四千元；而上訴人自八十八年五月十三日受傷住院後，迄原
      審法院訂於九十年十二月十七日審理，即有二年七個月又四天（即三十一個月
      又四天），無法上班並不得不離職，是上訴人因本件車禍致無法工作，其薪資
      所受之損失，至少為五十二萬九千二百六十七元（一七０００×三一個月＋一
      七０００×四＼三０天＝五二七，０００＋二，二六七＝五二九，二六七，小
      數點以下四捨五入）等情，固據提出診斷證明書及薪資證明書為憑，惟本院函
      詢財團法人奇美醫院有關上訴人陳淑雅於民國八十八年五月十三日因車輛至該
      院急診並住院治療，依其所受傷害，需休養多少時日才能恢復原來工作，經該
      院於九十一年十一月八日以（九一）奇醫字第四五八一號函覆：「宜復健治療
      個月，方可下床走路。一般需復健約半年方可從事搬運書籍工作。」故以六
      月計算上訴人陳淑雅之工作損失。至原審僅以九天計之，應有誤認。故就此部
      分被上訴人應賠償之金額為十萬二千元〔計算式：17000×6＝102000〕。在此
      範圍內，為有理由，逾此範圍之請求，並無依據。
（三）減少勞動能力部分：
    1.按不法侵害他人之身體或健康者，對於被害人因此喪失或減少勞動能力或增加
      生活上之需要時，應負損害賠償責任，民法第一百九十三條第一項定有明文。
    2.上訴人主張因此事故受傷致腦部受創，曾為腦震盪之追蹤治療，且其骨盤骨折
      ，亦均影響上訴人之行動能力，凡此，亦有奇美醫院11.（八九）奇醫字第
      六一三二號函有關上訴人之病情摘要，載明上訴人因本件車禍受傷之後遺症有
      行動方面會有些微的跛行將來生育方面須考慮剖腹生產等語，雖成大醫院
      7.17.（九０）成附醫骨字第五七七五號函有關上訴人之診療資料摘錄表上，
      記載上訴人骨盆骨折「Ｘ光片顯示「骨已癒合，且雙側髖關節活動度已正常」
      ，而認定上訴人之傷害已痊癒云云，惟前揭成大醫院之診療資料摘錄表上，關
      於頭部外傷及神經方面，雖記載由陳幸鴻鑑定，惟竟無該醫師之鑑定內容及簽
      章，且就骨盆骨折方面之神經問題，亦無鑑定，則就上訴人因此傷害雖痊癒後
      ，有無後遺症之問題，成大醫院之前揭資料顯然有所不足，另就前揭奇美醫院
      與成大醫院對上訴人傷害之診斷，二者雖均認上訴人之骨盆（盤）骨折依Ｘ光
      片顯示臨床上已痊癒，但就有無殘留之後遺症，成大醫院前揭之資料則顯然漏
      未記載及判斷，是就其詳實性而言，應以奇美醫院之前揭資料較為可採。
    3.嗣經原審法院再度函請奇美醫院鑑定上訴人因前揭車禍傷害減少勞動能力之比
      例如何，經奇美醫院函覆上訴人「就骨盤骨折部分，會造成雙側下肢活動部分
      受限，應該會減少其勞動能力，約有百分之三十。」，準此，上訴人既因本件
      車禍影響其走路及生育之能力，則喪失或減少勞動能力有百分之三十左右。惟
      上訴人當初所從事之工作，既須彎腰曲伸而搬重，茲因本件車禍而造成骨盤骨
      折，且使其雙側下肢活動受限，則難謂上訴人能再受僱於與其原來所從事或有
      搬重之相同或類似工作，是上訴人就此喪失減少其百分之三十勞動能力所受之
      「損害」，即無異於使其無法再從事原來之工作，是上訴人因本件車禍喪失或
      減少勞動能力所受之「損害」，即應為無法從事原來工作之損害等情，有奇美
      醫院九十年九月七日診斷證明書在卷可憑，應堪信為真實。
    4.如前所述，依奇美醫院之覆函，上訴人減損百分之三十之勞動能力，即每月五
      千一百元〔計算式：17000×30%＝5100〕，又按上訴人須復健六個月方得工作
      ，查上訴人於八十八年五月十三日發生車禍，故上訴人減少勞動能力應自六個
      月後之八十八年十一月十三日計起算至六十歲，為其減少勞動能力之期間，該
      期間應為三十五年五月十五日，即三十五點四五年（算至小數點後二位，後二
      位以下四捨五入）。依霍夫曼計算法扣除中間利息後，得請求被上訴人應給付
      上訴人減少勞動能力之損失為十萬五千六百五十九元〔計算式：年別５％複式
      霍夫計算法（第一年不扣除中間利息），其計算式為：〔5100×20.00000000(
      此為應受扶養三十五年之霍夫曼係數)+5100×0.45×(20.0000000-00.0000000
      0)]=105659(小數點以下四拾五入)〕。
（四）精神損害賠償部分：
      上訴人請求被上訴人應賠償精神損害柒拾萬元，原審判決准許十萬元，惟本院
      審酌上訴人因本件車禍受有頸部、骨盤之傷害，影響上訴人彎腰曲伸及搬重；
      又上訴人係六十四年次，高職異業擔任圖書搬運等工作，其於八十七年度綜合
      所得稅各類所得金額合計肆拾柒萬仟柒佰陸拾柒元，而被上訴人係六十一年
      次，高職畢業服務餐飲界，其於八十七年度綜合所得稅各類所得金額合計壹拾
      捌萬捌仟貳佰伍拾玖元（參卷附二人之綜合所得稅各類所得資料查詢書）等兩
      造之身分、地位及資力，認原告此部分有關精神損害賠償之請求，在壹拾萬元
      之範圍內，尚稱允當，應予准許；逾此範圍之請求，為無理由，應予駁回。
（五）合計前揭（一）至（四）合計上訴人得向被上訴人請求之金額為五十三萬七千
        百三十九元（29980+0000000+105659+300000=537639）。
五、復按損害之發生或擴大，被害人與有過失者，法院得減輕賠償金額或免除之，民
    法第二百十七條第一項定有明文。經查本件被上訴人係本件車禍肇事原因之次因
    ，本院認其應負之過失責任為百分之三十，依上述規定自應減輕被上訴人賠償責
    任百分之七十。從而，上訴人依前所述，上訴人得向被上訴人請求之醫藥費、喪
    失勞動能力及減少勞動能力暨精神損害賠償為拾玖萬肆仟貳佰零肆元之百分之
    三十，即為壹拾壹萬捌仟貳佰陸拾壹元（元以下四捨五入）。
六、又按提起刑事附帶民事訴訟請求賠償之損害，以被訴犯罪事實所生損害為限，刑
    事訴訟法第四百八十七條第一項、最高法院六十年台上字第六三三號判例參照。
    經查本件被告於刑事案件中被訴之犯罪事實僅有過失傷害身體部分，並未因毀損
    汽車被訴，此參卷附八十八年度交易字第二八五號判決書自明。從而，原告提起
    刑事附帶民事訴訟請求被告賠償因毀損汽車所生之損害貳仟陸佰貳拾伍元，揆諸
    前揭說明，於法不合，不應准許。
七、綜上所述，原審判命被上訴人應給付上訴人十一萬八千二百零十一元，因被上訴
    人未上訴，而告確定，本件上訴人上訴再請求被上訴人賠償損害在二十五萬八千
    零八十六元之範圍及自刑事附帶民事訴訟起訴狀繕本送達被上訴人之翌日即八十
    八年九月十七日起至清償日止，按週年利率百分之五計算之法定遲延利息，為有
    理由，應予准許。逾此範圍之請求，為無理由，應予駁回。
八、上訴人固於本院陳明願供擔保，請求宣告假執行，惟民事訴訟法第四百六十六條
    第一項所定得上訴第三審之利益額數，業經司法院於九十一年一月二十九日以（
    九一）院台廳民一字第○三○七四號令提高為一百五十萬元，並定於九十一年三
    月八日起實施。查本件訴訟標的金額未逾一百五十萬元，上訴人對本判決即不得
    提起第三審上訴，而告確定，無諭知准免假執行必要。
九、本件判決基礎已臻明確，兩造其餘攻擊或防禦方法及舉證，核於判決結困不生影
    響，爰不一一審究，併此敘明。
十、據上論結，上訴人之上訴，為一部有理由，一部無理由，依民事訴訟法第四百六
    十三條、第三百八十五條第一項前段、第四百五十條、第四百四十九條第一項、
    第七十九條但書，判決如主文。
中      華      民      國    九十二    年      一      月      七      日
                                    臺灣高等法院臺南分院民事第三庭
~B1審判長法官  林    輝    雄
~B2      法官  王    明    宏
~B3      法官  徐    宏    志
右為正本係照原本作成。
不得上訴。
中      華      民      國    九十二    年      一      月      廿二    日
~B法院書記官  陳    昆    陽


司法院資訊處製作；財團法人民間司法改革基金會備份。
